臺灣高等法院高雄分院刑事判決　　　　　九十一年度上易字第二六一號
　　上訴人
　　即被告　　丙○○
　　上訴人
　　即被告　　乙○○
　　共同選任
　　辯護人　　吳賢明
　　　　　　　吳建勛律師
　　　　　　　陳慧錚
右上訴人等因違反臺灣地區與大陸地區人民關係條例等案件，不服臺灣高雄地方法院
九十年度易字第一七一二號中華民國九十一年一月十一日第一審判決（起訴案號：臺
灣高雄地方法院檢察署八十九年度偵字第二三二三九號），提起上訴，本院判決如左
：
      主      文
上訴駁回。
      事實及理由
一、本案經本院審理結果，認原審判決認事用法及量刑均無不當，應予維持，並引用
    原審判決書記載之事實、證據及理由（如附件）。
二、被告丙○○、乙○○上訴均否認犯罪，丙○○辯稱：臺灣地區與大陸地區人民關
    係條例第二十三條規定所禁止者，為「為大陸地之教育機構在台灣地區辦理招生
    事宜或從事居間介紹之行為」，依據罪刑法定主義，自不及於禁止「台灣地區、
    大陸地區及其他地區人民、法人、團體或其他機構」為自己招生之行為或共同招
    生之行為，關於調和網路大學中醫系秋秀班招生部分，伊係以「調和大學」名義
    招生，並非以「福建中醫學院」名義招生，而僅係教學之課程由福建中醫大學提
    供，學生在台灣地區○○○○○路教學之方式學習，不須至設於中國大陸福建省
    之福建中醫學院學校內上課，而報名學生所繳交之每學期註冊費用美金一千六百
    五十元，由調和網路大學取得其中之美金四百元，其餘由福建中醫學院取得，以
    為其提供教材之報酬，此與「為大陸地區之教育機構在台灣辦理招生事宜或從事
    居間介紹之行為」之情況時，學生所繳交之費用均由大陸地區之教育機構取得，
    辦理招生者僅取得代辦費用或介紹費者不同，至「中醫學術研習營」招生部分，
    係由調和公司以「調和網路大學」名義自行招生，只是學習點可能為福建中醫學
    院而已，並無為福建中醫學院在台灣地區辦理招生事宜或從事居間介紹之行為，
    均不為罪云云。被告乙○○辯稱：伊僅為調和公司建制教學網路系統，並不負責
    招生等行銷業務，應不構成犯罪云云。
三、然查本件「調和網路大學、福建中醫學院中醫系秋季班」部分，學生通過入學考
    試後，除在台灣透過虛擬之調和大學網站，以遠距教學方式進入電腦就讀，學習
    由福建中醫學院所提供之中醫課程外，並要親赴大陸福建中醫學院參加考試，「
    畢業證書」、「學士學位」或「學分證書」亦皆由福建中醫學院頒發，且學生繳
    交之學費美金一千六百五十元及每學分美金一百元之學分費，調和公司僅抽取美
    金四百元，其餘則全歸福建中醫學院取得，如調和網路大學係單獨招生，非為福
    建中醫學院招生或共同招生，安有費用大部分由福建中醫學院取得，且畢業證書
    、學士學位、學分證明非由調和網路大學頒發反由福建中醫學院頒發之理？再查
    報名參加海外中醫學術研習營」者，須繳交包含課程、食宿、機票等之費用新臺
    幣六萬八千元，顯然其目的係要赴搭機福建中醫學院研習，非台灣由調和網路大
    學授課，安能謂非係為福建中醫學院招生？又縱調和網路大學係與福中醫學院共
    同招生，自亦包含為福建中醫學院招生之行為，否則。單獨為福建中醫學院招生
    即構成犯罪，反之共同招生即不為罪，豈非事理之平？被告乙○○除為網路教學
    系統之建制外，並在調和公司舉辦之四場「福建中醫學院招生說明會」上負責現
    場主講，則其有參與招生之行為亦甚明灼，是被告丙○○、乙○○等所辯要係諉
    責之詞，不足採信，其上訴非有理由，應予駁回。
四、據上論斷，應依刑事訴訟法第三百六十八條、第三百七十三條，判決如主文。
本案經檢察官鄭文貴到庭執行職務。
中    華    民    國        九十一      年      三      月     十九     日
                              臺灣高等法院高雄分院刑事第四庭
                                  審判長法官  蕭權閔
                                        法官  李嘉興
                                        法官  陳吉雄
右甲本證明與原本無異。
不得上訴。
                                      書記官  沈有進
中    華    民    國        九十一      年      三      月    二十一    日
                                                                      Ｈ
附件
臺灣高雄地方法院刑事判決                          九十年度易字第一七一二號
    公  訴  人  臺灣高雄地方法院檢察署檢察官
    被      告  丙○○  男四十七歲（民國○○○年○○月○日生）
                        住台北市士林區○○○街○段一○六號三樓
                        身分證統一編號：Ｒ一三三五一九二號
    被      告  乙○○  男三十七歲（民國○○○年○月○日生）
                        住高雄縣鳳山市黃埔二村西一巷二號
                        身分證統一編號：Ｓ一二一六八二七號
    共      同
    選任辯護人  吳賢明  律師
                陳慧錚  律師
                許乃丹  律師
右列被告因違反台灣地區與大陸地區人民關係條例案件，經檢察官提起公訴（八十九
年度偵字第二三二三九號），本院判決如左：
    主  文
丙○○、乙○○共同連續違反台灣地區法人，不得為大陸地區之教育機構在台灣地區
辦理招生事宜之行為，丙○○處有期徒刑參月，乙○○處拘役伍拾伍日。如易科罰金
，均以參佰元折算壹日，均緩刑貳年。
扣案如附表所示之物沒收之。
    事  實
一、丙○○係位於高雄市前鎮區○○○路九一號十七樓之三「調和國際資訊股份有限
    公司」（下稱調和公司）之負責人；乙○○為調和公司工程師，負責該公司網路
    系統之建制及行銷業務。丙○○明知台灣地區、大陸地區及其他地區人民、法人
    、團體或其他機構，未經依法申請許可，不得為大陸地區之教育機構在台灣地區
    辦理招生事宜或從事居間介紹之行為，竟基於意圖營利之概括犯意，於民國八十
    九年三月二十三日親赴中國大陸福建省，與「福建中醫學院」院長杜建簽訂「網
    絡（即網路）教學合作協議書」，取得該學院授權在台招生之委託書後，於八十
    九年五月間，由與之有犯意聯絡及行為分擔之調和公司工程師乙○○著手擬訂招
    生簡章，規劃設計網路教學工程軟體，並自八十九年六月初起，公開以調和公司
    名義設立「調和網路大學」，開辦「調和網路大學、福建中醫學院中醫系秋季班
    」及「海外中醫學術研習營」兩個班次。其中「調和網路大學、福建中醫學院中
    醫系秋季班」分「全修生」及「選修生」，每位學生須繳交美金一千六百五十元
    （每學期）及一百元（每學分）（匯率以一比三十一計算），由調和公司從中抽
    取雜費美金四百元作為利潤，對外召募不特定之台灣地區人民，並安排報名學生
    （高中職或具同等學歷）順利通過入學考試（如大專以上學歷者及具高中職畢業
    或同等學歷但經中醫師特考通過者，免試入學），透過虛擬之調和網路大學網站
    （ｈｔｔｐ：／／ｗｗｗ．ｎ─ｓｃｈｏｏｌ．ｃｏｍ．ｔｗ／），採非同步網
    際網路遠距教學方式，進入電腦就讀，學習由「福建中醫學院」所提供之中醫課
    程，並親赴中國大陸「福建中醫學院」參加期末考試（此部分尚在協調是否改在
    台灣地區舉行），以取得「福建中醫學院」所頒發之「畢業證書」或「學士學位
    」或「學分證書」；另「海外中醫學術研習營」則接受凡對中醫藥學有興趣之學
    生及社會人士報名，赴中國大陸「福建中醫學院」研習，費用新台幣（下同）六
    萬八千元（含課程、食宿、機票等），並自八十九年七月十七日起至八十九年八
    月十日止，連續在「調和公司」舉行「福建中醫學院招生說明會」共計四場，由
    乙○○負責現場主講，另於中國時報、自由時報及聯合報刊登廣告，復於ＦＭ九
    九．九ＫＩＳＳ電台廣為宣傳，以招收學生前來報名就讀。總計「調和網路大學
    、福建中醫學院中醫系秋季班」有賴國徵、邱進忠、阮約翰、王天沛四名辦妥入
    學手續並繳交一學期費用五萬一千一百五十元；林暐能、張麗真二名辦妥入學手
    續並繳交報名費一千五百五十元；魏菁華、連重光二人未入學但已繳交報名費一
    千五百五十元；「海外中醫學術研習營」則因無人報名而未成行。調和公司前後
    獲利有美金一千六百元（折合新台幣約四萬九千六百元）。迨八十九年九月十四
    日，在上開調和公司，為法務部調查局高雄市調查處搜索查獲，並扣得如附表所
    示之物。
二、案經法務部調查局高雄市調查處移送台灣高雄地方法院檢察署檢察官偵查起訴。
    理  由
一、本件訊之被告丙○○、乙○○均坦承於右開時、地赴大陸與「福建中醫學院」院
    長杜建簽訂「網絡教學合作協議書」，取得該學院授權在台招生之委託書後，成
    立「調和網路大學」，對外招攬不特定之台灣地區人民透過電腦網際網路就讀「
    網路大學中醫系秋季班」，及赴大陸就讀「中醫學術研習營」，並以安排報名學
    生能順利通過入學考試並取得「福建中醫學院」甲式學籍，畢業後可獲得中醫學
    士學位廣為宣傳，復由該公司工程師乙○○規劃網路教學工程軟體並現場主講「
    福建中醫學院招生說明會」三場，總計已招收「網路大學中醫系秋季班」報名學
    生阮約翰等八人，牟得利益美金一千六百元之事實不諱，惟均矢口否認有何不法
    犯行。被告丙○○辯稱：調和公司之主要業務為文化出版及網路科技應用服務，
    遠距教學係其中一項，該公司之此項業務不過是利用現有網路環境架設學習系統
    ，與大陸福建中醫學院合作遠距教學，其業務量僅佔公司營業額很微小之數字，
    且調和公司對於網路硬體環境架設、學習系統軟體開發、網路學習教材建置至課
    程行銷等所有事務，均有完全之自主權及主導權，所有學員繳付之費用亦以調和
    公司為對象，與單純為大陸地區之教育機構辦理招生事宜或居間介紹尚有重大差
    異，該公司是秉持網路無國界之理念下興學，非蓄意觸法；被告乙○○則辯稱：
    我是一個工程師，在公司的職務是規劃網路教學系統，因為這是公司的新事業，
    先前並無既有流程，所以在做軟體系統分析和規劃時，因為其與實際業務操作流
    程有密切關係，於是被告丙○○就順便要求將他所規劃建構的網路大學細則，予
    以書面化、邏輯化、伊不過是完成一個公司職員應做的本分，且亦不認為丙○○
    所交付的事有任何犯罪意圖，無理由拒絕云云。經查：
    （一）大陸福建中醫學院係於一九五八年八月十三日核准設立，由福建省教育委
          員會所主管之合法教育機構，此有財團法人海峽交流基金會九十年五月二
          十八日（九○）海惠（法）字第○五二一三號函附之大陸國家教育委員會
          計劃建設司所編著之「中國高等學校大全」中有關「福建中醫學院」相關
          資料影本乙份可憑，是福建中醫學院確實是台灣地區與大陸地區人民關係
          條例（下稱本條例）第二十三條所稱之「大陸地區之教育機構」，已可認
          定。
    （二）調和公司與大陸福建中醫學院共同合作發展網路教學，約定由調和公司負
          責網路硬體環境架設、學習系統軟體開發、網路學習教材建置至課程行銷
          等所有事務，由調和公司抽取雜費每學期每人美金四百元，其他費用由福
          建中醫學院收取，於修畢規定學分後由福建中醫學院授予畢業證書、學士
          學位或學分證明等情，亦為被告丙○○所供承無訛，核與證人林暐能於本
          院九十年八月二十三日審理中所證述及證人王天沛、張麗真及賴國徽經本
          院囑託台灣士林地方法院於九十年八月三十一日審理中證述之情節相符。
          且證人賴國徽證稱：「乙○○說福建中醫學院有委託他們公司辦理遠距教
          學招募臺灣地區的學生，修業時間，每一學年要到大陸幾個星期上臨床課
          然後考試，上完四年課程後要在大陸實習一年，期滿後會發給文憑，宗立
          達說這文憑是經過中華人民共和國教育部認可的中醫學院證書，成績考核
          方式是利用反饋式的方式加上網路上的考試，成績也是六十分及格，但大
          陸部分成績如何算我不清楚，因我沒有去。」等語（見台灣士林地方法院
          九十年八月三十一日訊問筆錄）。是調和公司儼然是為福建中醫學院招生
          ，僅係所招得之學生，與傳統須親自在課堂上學習有異，亦即以先進資訊
          科技方式透過虛擬之網際網路傳輸中醫課程予台灣地區人民修習。再參諸
          學生所繳交之費用，絕大部分係由福建中醫院收取，被告之調和公司僅收
          取其中每位學生四百元美金之費用，且學生修習學分畢業後，係由福建中
          醫學院頒授證書，並非由「調和網路大學」自行頒授畢業證書，更足以證
          明，被告確實是為福建中醫學院招生等情，已堪認定，被告辯稱係共同招
          生等情，顯與事實不符，實不足為採。
    （三）又被告乙○○雖係受僱於調和公司擔任工程師，惟負責本件招生簡章之擬
          訂、網路教學工程軟體之規劃設計，並且現場主講「福建中醫學院招生說
          明會」，對於台灣地區人民、法人、團體或其他機構不得為大陸地區之教
          育機構辦理招生事宜或居間介紹之犯罪構成要件行為，已有行為之分擔及
          犯意之聯絡，不能因其主觀上之誤認此舉不觸法、不違法，而免除其刑事
          責任。況證人王天沛亦證稱：「乙○○告訴我說他們公司的行為，在兩岸
          人民關係條例上可能會有疑義，如果教育部不同意他們招生的話，他們會
          把錢退還給我們。」等語（見台灣士林地方法院九十年八月三十一日訊問
          筆錄），顯見被告乙○○並非全然不知本條例有關台灣地區人民、法人、
          團體或其他機構不得為大陸地區之教育機構辦理招生事宜或居間介紹行為
          之相關規定。是被告丙○○、乙○○二人上開所辯，顯係事後卸責之詞，
          均不足採信。此外，並有如附表所示之物扣案可資佐證，本件事證明確，
          被告二人之犯行堪予認定。
二、核被告丙○○、乙○○二人所為，均係違反台灣地區與大陸地區人民關係條例第
    二十三條之規定，應依同條例第八十二條規定論處。又被告丙○○、乙○○二人
    就上開犯行，分擔召募及規劃設計網路軟體教學工程等工作，顯有犯意聯絡及行
    為分擔，均為共同甲犯。被告丙○○、乙○○二人先後多次辦理招生之犯行，時
    間緊接，手法相同，所犯為構成要件相同之罪名，顯係基於概括犯意反覆為之，
    為連續犯，應依刑法第五十六條規定論以一罪，並加重其刑。爰審酌被告丙○○
    、乙○○二人犯罪之動機、手法、目的及目前兩岸關係亦與當初制定台灣地區與
    大陸地區人民關係條例時之政治情勢炯然不同，兩岸在教育、藝文方面之互動甚
    為頻繁，被告丙○○、乙○○見資訊科技發達，如透過網路方式與大陸福建中醫
    學院合作教學，不僅可拓展公司業務，對於國家安全考量亦無顧慮，而貿然擅自
    為之，其等因不諳法律而誤蹈法網，其情可憫，且被告經調查局查獲後，已將所
    收取之學費，全數退還於報名之學生，並據證人林暐能、王天沛、張麗真及賴國
    徽等人證述在卷，顯見其並無藉此謀取不法利益之意圖等一切情狀，分別量處如
    主文所示之刑，並均諭知易科罰金之折算標準。又被告二人均未曾受有期徒刑以
    上刑之宣告，此有台灣高等法院被告全國前案紀錄表及台灣高雄地方法院檢察署
    刑案資料查註紀錄表各一份在卷可參，歷此教訓當知警惕，應無再犯之虞，本院
    認為前開對其宣告之刑，以暫不執行為適當，爰均並予宣告緩刑二年，以勵自新
    。至扣案如附表所示之物，為被告丙○○所有且供本件犯罪所用之物，業據被告
    丙○○供承在卷，爰依刑法第三十八條第一項第二款宣告沒收之。
三、公訴意旨另以：被告丙○○係高雄市前鎮區○○○路九十一號十七樓之三調和公
    司之負責人，明知調和公司由經濟部於八十九年七月十四日核准設立登記所營事
    業為：（一）、書籍出版、發行業務。（二）、圖書、文具用品之買賣業務。（
    三）、各種唱片、錄音帶之買賣業務。（四）、Ｉ一０五０一０藝術品諮詢顧問
    業。（五）、Ｊ六０一０一０藝文展覽業。（六）、Ｆ一０五０四０其他家具及
    裝設品批發業（藝術品、古董、字畫、雕刻品）。（七）、Ｆ一０五０三０陶瓷
    玻璃器皿批發業。（八）、Ｉ三０一０一０資訊軟體服務業。（九）、電腦及其
    週邊設備、軟硬體批發。（十）、Ｊ三０三０一０雜誌業。（十一）、前各項產
    品之進出口貿易業務。（十二）、Ｉ三０一０二０資料處理服務業。（十三）、
    Ｉ三０一０三０電子資訊供應服務業等十三項，未包括教育業務之仲介招生，竟
    基於經營登記範圍以外業務之故意，於八十九年三月二十三日親赴中國大陸福建
    省，與「福建中醫學院」院長杜建簽訂「網絡（即網路）教學合作協議書」，取
    得該學院授權在台招生之委託書後，於八十九年五月間，著手擬訂招生簡章，規
    劃設計網路教學工程軟體，並自八十九年六月初起，公開以「調和公司」名義設
    立「調和網路大學」，開辦「調和網路大學、福建中醫學院中醫系秋季班」及「
    海外中醫學術研習營」兩個班次，透過虛擬之調和網路大學網站（ｈｔｔｐ：／
    ／ｗｗｗ．ｎ─ｓｃｈｏｏｌ．ｃｏｍ．ｔｗ／），採非同步網際網路遠距教學
    方式，進入電腦就讀，學習由「福建中醫學院」所提供之中醫課程，以取得「福
    建中醫學院」所頒發之「畢業證書」或「學士學位」或「學分證書」。藉此經營
    公司登記範圍以外之業務，因認被告丙○○另違反公司法第十五條第三項、第一
    項之罪。惟按犯罪後之法律已廢止其刑罰者，應諭知免訴之判決，刑事訴訟法第
    三百零二條第四款定有明文。經查：公司法第十五條業於九十年十一月十二日修
    甲公布，並於同年月十四日生效施行，而修甲後之公司法第十五條，業已廢止刑
    罰之規定，揆諸前開說明，被告丙○○此部分之犯行，本應為免訴之諭知，惟公
    訴人認此部分若構成犯罪，與前開有罪部分，既具有牽連犯之裁判上一罪之關係
    ，爰不另為免訴之諭知，亦併此敘明。
據上論斷，應依刑事訴訟法第二百九十九條第一項前段、臺灣地區與大陸地區人民關
係條例第八十二條，刑法第十一條前段、第二十八條、第五十六條、第四十一條第一
項、第七十四條第一款、第三十八條第一項第二款，罰金罰鍰提高標準條例第一條前
段、第二條，判決如主文。
本案經檢察官葉芳秀到庭執行職務。
中      華      民      國      九十一    年      一      月    十一    日
                                  臺灣高雄地方法院刑事第二庭
                                      審判長法  官  宋明中
                                            法  官  劉定安
                                            法  官  高英賓
右甲本證明與原本無異。
如不服本判決，應於判決送達後十日內，向本院提出上訴狀。
                                            書記官  林雯琪
中      華      民      國      九十一    年      一      月    十四    日
附表
┌───────────────────────────┬───────┐
│         扣    案    物    品    名    稱             │  數    量    │
├───────────────────────────┼───────┤
│「福建中醫學院」委託書                                │壹張          │
├───────────────────────────┼───────┤
│調和網大宣傳文件                                      │壹份          │
├───────────────────────────┼───────┤
│調和網大中醫系招生及ＯＰＰ宣傳行程資料                │壹張          │
├───────────────────────────┼───────┤
│調和網大客戶電詢資料表                                │參張          │
├───────────────────────────┼───────┤
│八十九年八月二十四日至八十九年八月二十八日行程紀錄    │捌張          │
├───────────────────────────┼───────┤
│網路大學報名表                                        │柒張          │
├───────────────────────────┼───────┤
│調和網大報名表及繳款書                                │壹份          │
├───────────────────────────┼───────┤
│福建普通高等院校單獨招收台灣學生簡章                  │壹份          │
├───────────────────────────┼───────┤
│福建師範大學九十年春季招生簡章                        │壹份          │
├───────────────────────────┼───────┤
│福建師範大學單獨招收台灣學生專業一覽表                │壹份          │
└───────────────────────────┴───────┘
附錄論罪科刑法條：
臺灣地區與大陸地區人民關係條例第八十二條
違反第二十三條規定從事招生或居間介紹行為者，處三年以下有期徒刑﹑
拘役或科或併科新臺幣一百萬元以下罰金。
臺灣地區與大陸地區人民關係條例第二十三條
臺灣地區﹑大陸地區及其他地區人民﹑法人﹑團體或其他機構，不得為大
陸地區之教育機構在臺灣地區辦理招生事宜或從事居間介紹之行為。
